臺灣基隆地方法院民事判決　　　　　　　94年度簡上字第55號
上　訴　人　夏綠蒂農莊管理委員會
法定代理人　庚○○
訴訟代理人　錢裕國律師
複　代理人　甲○○
被　上訴人　丙○○
　　　　　　丁○○
　　　　　　戊○○
　　　　　　己○○
　　　　　　乙○○
上當事人間請求給付管理費事件，上訴人對於中華民國94年9月1
3日本院基隆簡易庭94年度基簡字第7號第一審判決提起上訴，本
院判決如下：
    主      文
原判決駁回上訴人後開第二項、第三項之訴部分，及該部分假執
行之聲請，並訴訟費用之裁判均廢棄。
上列廢棄被上訴人乙○○部分，發回本院基隆簡易庭。
上列廢棄部分，被上訴人丙○○應給付上訴人新台幣肆萬陸仟捌
佰柒拾貳元、被上訴人丁○○、戊○○、己○○應各給付上訴人
新台幣參萬壹仟貳佰肆拾捌元，及分別自民國九十四年一月十五
日、九十四年一月六日、九十四年二月二日、九十四年一月十一
日起至清償日止，按週年利率百分之五計算之利息。
其餘上訴駁回。
第一、二審訴訟費用，除廢棄發回部分 (即上訴人乙○○部分)
外，由上訴人負擔四分之一，其餘四分之三由被上訴人丙○○負
擔百分之三十四、被上訴人丁○○、戊○○、己○○各負擔百分
之二十二。
上訴人其餘假執行之聲請駁回。
    事實及理由
甲、程序方面
    本件被上訴人丙○○、丁○○、戊○○、己○○經合法通知
    ，未於言詞辯論期日到場，核無民事訴訟法第386條各款所
    列情形，爰依上訴人聲請，由其一造辯論而為判決。
乙、實體方面
壹、本件上訴人於原審起訴主張：
一、上訴人夏綠蒂農莊管理委員會係於民國77年1月時成立，並
    已制訂組織章程及住戶守則，依上訴人住戶守則第11條規定
    ：「住戶應繳納管理費用之計算標準如左：1.住戶應於每年
    1月繳交上半年度管理費，應於每年7 月繳交下半年度管理
    費。自民國77年1月1日起開始繳納管理費．．．4.別墅區住
    戶每月應繳納管理費金額，均同意授權由本委員會議決。」
    上訴人乃依住戶守則之授權於78年度第4次管理委員會議決
    議：「自79年1月1日管理費收費標準修訂如左：1.別墅區：
    不論建築完成與否，一律以每坪土地每月新臺幣（下同）35
    元計收管理費。」嗣後上訴人於91年10月26日召開區分所有
    權人會議，追認組織章程及住戶守則，並於92年1月2日向台
    北縣萬里鄉公所報備核准在案。而被上訴人丙○○、丁○○
    、戊○○、己○○、乙○○為台北縣萬里鄉○○里○○段龜
    吼小段94之20地號土地 (下稱系爭土地)之共有人，系爭土
    地位於上訴人社區內，被上訴人丙○○等5人為上訴人社區
    住戶，依公寓大廈管理條例第21條、第6條第1項第4款規定
    ，及住戶守則、上訴人決議，被上訴人丙○○等5人自應負
    向上訴人給付管理費之義務，系爭土地之面積為309平方公
    尺，換算約計93坪，以管理費每坪35元，6個月為1期計算，
    被上訴人丙○○等5人就系爭土地每期應繳納之管理費為19,
    530元，被上訴人丙○○等5人積欠管理費期間自87年1月起
    至92年12月止，共積欠12期管理費234,360元，應由被上訴
    人丙○○等5人共同負擔，而被上訴人丙○○等5人就系爭土
    地之應有部分各為5分之1，每人應負擔金額為46,872元，為
    此，依公寓大廈管理條例第21條、第6條第1項第4款之規定
    ，及住戶守則、上訴人決議，訴請被上訴人丙○○等5人應
    各支付46,872元，及均自起訴狀繕本送達翌日起至清償日止
    ，按年息百分之5計算之利息；並陳明願供擔保，請准宣告
    假執行。
二、對被上訴人丁○○、戊○○、己○○於原審抗辯之陳述：
    上訴人請求之管理費，本質上屬各住戶自身應支出之費用，
    僅為集合管理之便而共同收取由管理委員會統籌運用，並非
    住戶對於管理委員會之定期給付，是以不同於利息、租金、
    贍養費、退職金及其他1年或不及1年之定期給付，並無民法
    第12 6條5年短期時效之適用，且上訴人起訴前已多次以律
    師函催告被上訴人繳納管理費，然被上訴人均置之不理，上
    訴人不得已始提起本件訴訟，洵屬正當。
貳、被上訴人丙○○、丁○○、戊○○、己○○均未於言詞辯論
    期日到場，亦未提出準備書狀作何聲明或陳述。惟被上訴人
    丁○○、戊○○、己○○於原審以書狀自認其為系爭土地之
    共有人，然以：系爭土地迄今仍是一片空地，其上並無任何
    建物及作物存在，亦未曾居住於系爭土地，故應無受公寓大
    廈管理條例約束之餘地，自無向上訴人給付管理費之義務；
    退而言之，縱認上訴人得依公寓大廈管理條例或住戶守則、
    上訴人決議請求被上訴人給付管理費，惟上訴人並未依公寓
    大廈管理條例第21條規定為合法之催告，逕提起本件訴訟，
    其訴顯不合法；且本件上訴人既主張其所請求者為定期之管
    理費，則其請求之管理費其中88年6月30日以前部分，請求
    權已罹於時效而消滅，被上訴人亦得據時效之規定，拒絕給
    付88年6月30日以前之管理費等語，資為抗辯。
參、本件原審以被上訴人並未居住於上訴人社區，僅係被上訴人
    所共有之系爭土地坐落在上訴人社區之內，且系爭土地上並
    未建築任何地上物，自非公寓大廈管理條例所規定之區分所
    有權人，亦不符合住戶之定義，被上訴人自不受上訴人成立
    管理委員會、通過規約、住戶守則、決議之約束，判決上訴
    人全部敗訴。上訴人全部聲明不服，聲明：(一)廢棄原判決。
    (二)被上訴人丙○○等5人應各給付上訴人46,872元及自起訴
    狀繕本送達翌日起至清償日止，按年息百分之5計算之利息
    。(三)願供擔保請准宣告假執行。
肆、被上訴人乙○○部分：
一、按第一審之訴訟程序有重大之瑕疵者，第二審法院得廢棄原
    判決，而將該事件發回原法院。但以因維持審級制度認為必
    要時為限，民事訴訟法第451條第1項定有明文，且依同法第
    436條之1第3項規定，亦準用於簡易訴訟事件之第二審上訴
    程序。又按當事人如因未受合法通知，致未到場應訴，則第
    一審法院遽依他造之聲請，准由其一造辯論而為判決，其訴
    訟程序自屬有重大之瑕疵（最高法院69年度台上字第3752號
    、69年度台上字第1522號判例意旨參照）。
二、查上訴人於93年12月8日提起本件訴訟時，固記載被上訴人
    乙○○應受送達處所為其戶籍地台北市○○街115號3樓，因
    上訴人乙○○實際未居住於上開戶籍地而未能合法送達訴訟
    文書，上訴人乃具狀聲請公示送達，原審乃訂94年3月8日下
    午2時30分為言詞辯論期日，並准上訴人之聲請對被上訴人
    乙○○公示送達，由上訴人於94年2月2日於民眾日報刊登公
    示送達公告，而對被上訴人乙○○行公示送達，嗣原審查知
    被上訴人乙○○已於91年6月15日出境，上訴人於94年3月10
    日具狀聲請准對外國為公示送達，原審乃訂94年7月15日下
    午2時30分為言詞辯論期日，並准上訴人之聲請對被上訴人
    乙○○行國外之公示送達，由上訴人於94年3月23日於聯合
    報國外航空版刊登公示送達公告，而對被上訴人乙○○行公
    示送達，並於94年7月15日言詞辯論終結，嗣因原審認尚有
    應行調查之事項，乃再開辯論，並訂94年8月11日下午2時45
    分為言詞辯論期日，並依職權對被上訴人乙○○為公示送達
    ，於94年7月29日將公示送達公告黏貼於本院牌示處，並經
    台北市中山區公所於94年8月3日揭示於該所公告欄，復改94
    年8月30日下午3時為言詞辯論期日，並依職權對被上訴人乙○○為公示送達，於94年8月11日將公示送達公告黏貼於本
    院牌示處，並經台北市中山區公所於94年8月18日揭示於該
    所公告欄，該案並於94年8月30日言詞辯論終結，並於94年9
    月13日宣示判決。惟公示送達之本質為擬制性送達，受送達
    本人實際上並未收受該件文書，因而其程序應從嚴解釋。本
    案原審及上訴人既已知悉被上訴人乙○○實際已出境，原審
    依職權為公示送達，仍以較易為應受送達人查悉者為當，故
    應盡可能命上訴人登載於海外版之新聞紙為宜，使受送達人
    更有獲知之機會，然原審僅將公示送達公告黏貼於本院牌示
    處及台北市中山區公所公告欄，人在外國之被上訴人乙○○
    根本無從獲知本案訴訟之審理期日，自難認其已受合法通知
    ，則被上訴人乙○○未於言詞辯論期日到場，核屬有民事訴
    訟法第386條第1款之情形，原審應不得准到場之上訴人聲請
    ，由其一造辯論而為判決，乃原審未察其不符合一造辯論要
    件，逕准上訴人聲請，而為一造辯論之實體判決，其訴訟程
    序自有重大瑕疵，則為維持審級制度，自有將本事件發回原
    法院更為裁判之必要。從而上訴人指摘原判決不當，求予廢
    棄，即有理由。爰由本院將原判決關於駁回上訴人對被上訴
    人乙○○之訴及該部分假執行之聲請，暨該訴訟費用之裁判
    廢棄，發回原審法院更為判決，並不經言詞辯論為之。
伍、被上訴人丙○○、丁○○、戊○○、己○○部分：
    本院整理兩造爭執之事項為：(1)上訴人起訴有無違反公寓大
    廈管理條例第21條之規定？(2)被上訴人是否受上訴人社區住
    戶守則 (即規約)之拘束而有繳納管理費之義務？(3)管理費
    有無民法第126條5年短期時效之適用？茲分述如下：
一、被上訴人丁○○、戊○○、己○○於原審辯稱：上訴人並未
    依公寓大廈管理條例第21 條之規定先為合法之催告，逕提
    起本件訴訟，其訴顯不合法等語。然按區分所有權人或住戶
    積欠應繳納之公共基金或應分擔或其他應負擔之費用已逾2
    期或達相當金額，經定相當期間催告仍不給付者，管理負責
    人或管理委員會得訴請法院命其給付應繳之金額及遲延利息
    ，公寓大廈管理條例第21條定有明文。查上訴人主張被上訴
    人積欠達2期以上之管理費，經上訴人催告仍未給付之事實
    ，業據上訴人提出至遠法律事務所92年9月29日、93年9月8
    日催告函、掛號郵件收件回執附卷可稽，被上訴人丁○○、
    戊○○、己○○所辯上訴人未經催告，逕提起本件訴訟，顯
    不合法等語，難以採信。
二、被上訴人所共有之系爭土地位在上訴人社區內，系爭土地須
    由上訴人社區大門進出，有上訴人提出之地籍圖、照片為證
    ，且為被上訴人丁○○、戊○○、己○○於原審所不爭執，
    是被上訴人此部分主張自堪信實；又被上訴人係於77年6月
    間向前手購買系爭土地，有系爭土地登記謄本可參，而上訴
    人即夏綠蒂農莊管理委員會早在77年即已成立，並於77年1
    月31日通過實施夏綠蒂農莊住戶守則，該住戶守則第2條明
    載：「本住戶守則之適用對象包括別墅區住戶 (包括已建及
    未建)及套房住戶」，而系爭土地係在上訴人社區內，無論
    其上有無興建建築物，均屬該住戶守則所稱之住戶，又該住
    戶守則第11條亦規定：「住戶應繳納管理費用之計算標準如
    左：1.住戶應於每年1月繳交上半年度管理費，應於每年7月
    繳交下半年度管理費。自民國77年1月1日起開始繳納管理費
    ．．．4.別墅區住戶每月應繳納管理費金額，均同意授權由
    本委員會議決。」上訴人乃於78年度第4次管理委員會議決
    議：「自民國79年1月1日起管理費收費標準修訂如左：1.別
    墅區：不論建築完成與否，一律以每坪土地每月新台幣參拾
    五元正計收管理費。」夏綠蒂農莊92年度第1次區分所有權
    人大會中，就空地管理費部分仍決議維持現狀收費，有上訴
    人提出之夏綠蒂農莊住戶守則、夏綠蒂農莊公寓大廈區分所
    有權人名冊、夏綠蒂農莊管理委員會78年度第4次會議紀錄
    、92 年度第1次區分所有權人大會會議記錄各1件可稽，再
    參諸系爭土地之沿革，被上訴人係向前手李新發購買系爭土
    地，而李新發向前手江永欣等人 (建商)購買系爭土地之時
    ，出賣人即建商江永欣等人即將夏綠蒂農莊遵守住戶守則暨
    管理服務規章同意書列為不動產預定買賣契約書之附件(四)，
    而為系爭土地買賣契約之一部，觀諸夏綠蒂農莊遵守住戶守
    則暨管理服務規章同意書於第1條即明載: 「本農莊建物、
    建地之所有權人、承租人、借用人居住並使用本農莊之人均
    統稱為住戶，有履行本守則之義務。」同住戶守則第3條第1
    9款亦載明：「住戶應按月交付公共管理費用，土地管理費
    暫訂為每月新台幣參拾元正，不得欠交或拒付。」等語，有
    上訴人提出之李新發與江永欣等人買賣契約書 (土地合約)
    足參，是系爭土地早在建商開發之初，自始即將系爭土地 (
    無論其上有無建物)列為上訴人社區之住戶，並在77年1月31
    日前、後分別訂定夏綠蒂農莊遵守住戶守則暨管理服務規章
    同意書、夏綠蒂農莊住戶守則以規範上訴人社區住戶；而所
    謂之住戶守則 (或稱之為規約)，乃係公寓大廈所有之住戶
    ，為了所居住的環境及使用上的相互關係，所達成共同利益
    的複雜意思表示，其間各住戶或許會有意見上的不一致，但
    經溝通、協調後，終能獲致平行的同意，且對於不同意規約
    內容之少數區分所有權人仍有其拘束效力，此即民主原則中
    的少數服從多數的重要原則，因此其性質上，應係屬於所謂
    的「合同行為」，且無須經全體區分所有權人合意始能制定
    。所以規約應解釋為一種經一定成數區分所有權人之合同行
    為，而形成的自治規則或自治法規，其法律性質類似於勞動
    法中的團體協約，而且更是一種經由多數合意而形成的自治
    規章性質，所以後加入的住戶，自須受此協約或自治規章的
    拘束，此乃團體法制的原理所必然，我國公寓大廈管理條例
    第24條規定亦是基此原理而制定，其目的乃在於維持法律秩
    序之安定性。是以，本件住戶守則既係經由建商與各區分所
    有權人（包括被上訴人之前手）所簽訂，且經各住戶承認並
    遵守之，依上說明，應已形成一自治規章性質，依團體法制
    原理，凡進入團體組織之構成員就應受其拘束，遵守規約，
    是依上訴人社區之住戶守則之規定，上訴人社區內之建物或
    未建築建物之建地均屬上訴人社區之住戶，因系爭土地係坐
    落在上訴人社區內，系爭土地之所有權人即屬上訴人社區之
    住戶，而應受住戶守則之拘束，不因住戶守則之制定在被上
    訴人購買系爭土地或公寓大廈管理條例立法之前而有異，始
    足以維持法律秩序之安定性；復參以被上訴人於83年、84年
    、85年、86年4年間均有按期繳納管理費，有上訴人提出之
    夏綠蒂農莊清潔管理費存根聯足憑，被上訴人既自83年起之
    4 年內均按期繳納管理費，且被上訴人應已知悉上開款項用
    途，其既已同意支付，足認渠等早已知悉此一住戶守則之內
    容，自不得再於事後諉為不知情或不同意，是依被上訴人曾
    依當時住戶守則之規定長達4年繳納管理費之事實，應認被
    上訴人已以長期按住戶守則之規定繳納管理費之事實行為，
    默示承認其為上訴人社區住戶，且應受住戶守則之拘束，故
    被上訴人自有依住戶守則及授權決議如數繳交管理費之義務
    ，被上訴人丁○○、戊○○、己○○於原審所辯其非上訴人
    社區區分所有權人或住戶，無繳納管理費之義務等語，亦無
    可採。
三、被上訴人應受上訴人社區住戶守則即規約之拘束，已如前述
    ，而上訴人決議自79年1月1日起管理費之收費標準為別墅區
    (不論建築完成與否)一律以每坪土地每月35元正計收管理費
    ，並經夏綠蒂農莊92年度第1次區分所有權人大會決議維持
    現狀收費，亦如前述，且系爭土地為被上訴人所共有，應有
    部分均為5分之1，且管理費之給付乃屬可分之債，是上訴人
    請求被上訴人丙○○按其應有部分給付自87年1月1日起至92
    年12月31日止積欠之管理費共46,872元及法定遲延利息、被
    上訴人丁○○、戊○○、己○○各按其應有部分給付自89年
    1月1日起至92年12月31日止積欠之管理費各31,248元 (至87
    年1月1日起至88月12月31日止之管理費，因被上訴人丁○○
    、戊○○、己○○以已逾消滅時效而為抗辯，此部分詳後四
    所述)及法定遲延利息，洵屬有據，應予准許。
四、按利息、紅利、租金、贍養費、退職金及其他1年或不及1年
    之定期給付債權，其各期給付請求權，因5年間不行使而消
    滅；消滅時效，自請求權可行使時起算；消滅時效，因請求
    、起訴而中斷，民法第126條、第128條前段、第129條第1項
    第1款、第3款分別定有明文，又所謂定期給付者，係指基於
    一定法律關係，相隔一定期間繼續為給付之情形，公寓大廈
    各住戶所繳納之管理費，係各住戶為支付共同部分修繕管理
    維護等費用，基於住戶之合意，相隔一定期間反覆繼續而為
    給付，依其性質，屬定期給付，自有民法第126條之適用。
    本件被上訴人丁○○、戊○○、己○○援引上開5年消滅時
    效規定而為抗辯，且上訴人並未舉證證明有何足以中斷時效
    進行之事由，應認上訴人於本件訴訟繫屬即93年12月8日前
    已逾5年之欠繳管理費之請求權已罹於時效而消滅，即87年
    全年度、88年度全年度之管理費請求權 (依夏綠蒂農莊住戶
    守則第11條之規定，住戶應於每年7月繳交下半年度管理費
    ，是上訴人於88年7月1日起即得向上訴人丁○○、戊○○、
    己○○請求88年下半年之管理費，是88年下半年之管理費請
    求權應自88年7月1日起算，距上訴人起訴之93年12月8日已
    逾5年)已罹於時效而消滅，上訴人丁○○、戊○○、己○○
    自得拒絕此部分管理費之給付，故上訴人訴請被上訴人丁○○、戊○○、己○○分別給付自87年1月1日起至88年12 月
    31日止之管理費及法定遲延利息，即無理由，應予駁回。
五、綜上所述，上訴人依據上訴人社區住戶守則之規定，訴請被
    上訴人丙○○給付46,872元、上訴人丁○○、戊○○、己○○各給付31,248元及分別自起訴狀繕本送達翌日即94年1月1
    5日、94年1月6日、94年2月2日、94年1月11日起至清償日止
    ，按年息百分之5計算之利息，即屬有據，原審未詳予審酌
    被上訴人係上訴人社區住戶而應受上訴人社區住戶守則拘束
    之事實，就上訴人此部分之請求，為其敗訴之判決，自有未
    洽，上訴意旨指摘原判決此部分不當，求予廢棄改判，為有
    理由，爰將原判決此部分廢棄改判如主文第3項所示；至上
    開不應准許部分 (即時效消滅而得拒絕給付部分)，原審以
    被上訴人非公寓大廈管理條例所規定之區分所有權人、住戶
    而為上訴人敗訴之判決，所持理由雖與本院不同，但其結果
    並無二致，仍應予以維持，上訴意旨猶執陳詞指摘原判決此
    部分不當，求予廢棄改判，為無理由，應予駁回。
六、又本件之上訴利益未逾民事訴訟法第466條所定之數額，依
    同法第436條之2第1項規定，不得上訴第三審，則本院所為
    改判上訴人勝訴之判決，即告確定，自無依民事訴訟法第
    389條第1項第3款宣告假執行之實益及必要，至上訴人敗訴
    部分，其假執行之聲請，已失附麗，應併予駁回。
據上論結，本件上訴一部有理由，一部無理由，依民事訴訟法第
第385條第1項前段、436條之1第3項、第449條第2項、第450條、
、第451條第1項、第453條、第79條、第85條第1項但書，判決如
主文。
中　　華　　民　　國　　96　　 年　　1　　月　　22　　日
                  民事庭審判長法  官  邱璿如
                              法  官  王翠芬
                              法  官  徐世禎
以上正本係照原本作成。
本件判決不得上訴。
中　　華　　民　　國　　96　　年　　1 　　月　　22　　日
                              書記官  賴敏慧
